【裁判字號】    88,訴,631
【裁判日期】    890320
【裁判案由】    水土保持法
【裁判全文】
臺灣嘉義地方法院刑事判決                          八十八年度訴字第六三一號
    公  訴  人  臺灣嘉義地方法院檢察署檢察官
    被      告  丙○○
                乙○○
右列被告等因違反水土保持法案件，經檢察官提起公訴（八十八年度偵字第五八九七
號），本院判決如左：
    主  文
丙○○、乙○○均無罪。
    理  由
一、本件公訴意旨略以︰被告丙○○係坐落嘉義縣梅山鄉○○段五八五之九地號之限
    於造林之國有山坡地之承租人，被告乙○○則係坐落前筆山坡地下方即嘉義縣梅
    山鄉○○段五九二地號之限於造林之山坡地所有人。被告丙○○於約二十一年前
    ，將該五八五之九地號山坡地上原有之相思樹及柳杉樹挖除，未經主管機關許可
    ，即擅自將一千八百九十八平方公尺之山坡地上原有之斜坡開挖整地為多層平面
    ，並在各階層間均以大型石塊堆積成牆而闢成梯田、種植茶葉樹。被告乙○○於
    民國（下同）五十五年九月二十六日向他人購買前開五九二地號山坡地後，即將
    該山坡地上原有之相思樹及柳杉樹挖除，未經主管機關許可，即擅自將五千七百
    十三平方公尺之山坡地上原有之斜坡開挖整地為多層平面，並在各階層間均以大
    型石塊堆積成牆而闢成梯田、種植茶葉樹。被告二人均自八十三年五月二十七日
    水土保持法公布實施後之將宜林地擅自改種植茶葉樹之期間內，未依水土保持技
    術規範實施水土保持之處理與維護。嗣於八十八年八月九日上午十時五十分許，
    因連日豪雨帶來大量雨水，自上往下沖毀被告丙○○、乙○○所有之前開二處茶
    葉園，造成水土流失，致雨量夾雜大型石塊再沖刷泥土，形成土石流而沖毀位於
    茶葉園下方之證人丁○○、簡文霸、戊○○、己○○、甲○○等人之三合院房屋
    （分別為嘉義縣梅山鄉太平村大坪三九號、三九之一號、三九之三號、三九之五
    號），並有大量土石流往下衝至太平村街道上，其坍方面積如附圖所示約有三千
    四百七十二平方公尺，造成該座大型三合院之房屋全毀，致釀成災害。當時屋內
    之十一人聽到轟隆作響之土石流聲音而即時向外奔跑逃命，始倖免於難。且當時
    若太平村之街道上適有人車經過，必遭活埋而生傷亡之結果。又遺留之大量土石
    已阻塞道路，妨害交通往來之安全，致生公共危險。經嘉義縣警察局竹崎分局報
    請偵辦。因認被告二人均涉違反水土保持法第八條第一項第二款之規定，應依同
    法第三十二條第二項前段規定處罰。
二、按犯罪事實應依證據認定之，無證據不得推定其犯罪事實，又不能證明被告犯罪
    者，應諭知無罪之判決，刑事訴訟法第一百五十四條、第三百零一條第一項分別
    定有明文。所謂認定犯罪事實之證據，係指足以認定被告確有犯罪行為之積極證
    據而言，該項證據自須適合於被告犯罪事實之認定，始得採為斷罪資料，又苟未
    能發現相當證據或證據不足以證明，自不能以推測或擬制之方法，以為裁判基礎
    ，故被告否認犯罪事實所持之辯解，縱屬不能成立，仍非有積極之證據足以證明
    其犯罪行為，不能遽為有罪之認定，此分別有最高法院二十九年上字第三一０五
    號、四十年台上字第八六號及三十年上字第一八三一號判例意旨可資參照。
三、訊據被告丙○○、乙○○均堅決否認涉有上開犯行，均辯稱：坍坊之原因係電台
    人員於其等茶園上方開闢道路未實施水土保持工作，並非因其等開墾茶園所致等
    語。公訴人認被告二人均涉違反水土保持法第八條第一項第二款罪嫌，無非係以
    被告二人確有於上開山坡地上開挖整地，開闢成梯田種植茶樹及上開山坡地發生
    坍方等事實為其主要論罪依據。然查：被告二人所開墾種植茶樹之上開山坡地，
    雖均有於八十八年八月九日上午十時五十分許，發生夾雜大型石塊沖刷泥土，形
    成土石流沖毀位於其等茶園下方門牌號碼嘉義縣梅山鄉太平村大坪三九號、三九
    之一號、三九之三號、三九之五號之三合院房屋之事實，然發生土石流失之原因
    ，係因連日豪雨，且於被告二人開墾種植茶樹之上開山坡地上方所開設之道路排
    水溝阻塞，雨水無法宣洩，引發被告二人上開山坡地上方之道路坍坊，致大量雨
    水自上順勢而下，沖刷被告二人之上開山坡地，並非直接導因於被告二人開發上
    開山坡地，未依水土保持技術規範實施水土保持之處理與維護等情，此業經證人
    丁○○、甲○○、簡文霸、戊○○、己○○於本院審理時分別證述在卷（本院卷
    第三三頁至第三五頁），參以證人丁○○、甲○○、簡文霸、戊○○、己○○均
    係遭土石淹沒其等所居住上開三合院房屋之人，且被告二人均未與之達成民事和
    解，賠償其等損害，證人丁○○、甲○○、簡文霸、戊○○、己○○自無甘受損
    失以迴護被告二人之理可言，被告二人上開所辯，均堪採信，其等所開墾之上開
    山坡地土石流失之原因，應係導因於其等上開山坡地上方道路排水溝阻塞，引發
    道路坍坊後，大量雨水向下沖刷被告二人上開山坡地所致，應堪認定。又刑法上
    之結果犯，係謂犯罪之成立，以行為人之行為發生一定之結果為必要者而言，與
    行為之完成時點無涉，水土保持法第三十二條第一項在公有或私人山坡地內未經
    同意擅自墾殖、占用或從事開發、經營或使用，致生水土流失或毀損水土保持之
    處理與維護設施罪，即屬結果犯之概念，亦即除須有在公有或私人山坡地內未經
    同意擅自墾殖、占用或從事開發、經營或使用之情形外，尚須以「致生水土流失
    或毀損水土保持之處理與維護設施」之結果為必要，此觀之水土保持法第三十二
    條第一項之規定甚明，是被告二人縱有未依水土保持技術規範實施水土保持之處
    理與維護，開墾上開山坡地種植茶樹之行為，然亦無法據此逕行推測上開山坡地
    水土流失之結果，係因被告二人上開行為所致，遽認被告二人涉有違反水土保持
    法第八條第一項第二款之犯行，此外，復查無其他積極證據足證被告二人犯有公
    訴人所指上開違反水土保持法第八條第一項第二款之犯行，被告二人犯罪要屬不
    能證明，揆諸前揭規定與判例意旨，自均應依法為無罪判決之諭知。
據上論斷，應依刑事訴訟法第三百零一條第一項，判決如主文。
中      華      民      國    八十九    年      三      月     二十     日
                              臺灣嘉義地方法院刑事第一庭
                                          法  官  吳  麗  英
右正本證明與原本無異。
如不服本判決，應於判決送達後十日內向本院提出上訴狀( 應附繕本 )。
中      華      民      國    八十九    年      三      月     二十     日
                                          書記官  李  子  英


司法院資訊處製作；財團法人民間司法改革基金會備份。
